【裁判字號】    91,訴,2898
【裁判日期】    920918
【裁判案由】    勞保
【裁判全文】
臺北高等行政法院判決                            九十一年度訴字第二八九八號
                              .
    原      告  甲○○
    被      告  勞工保險局
    代  表  人  廖碧英總經理.
    訴訟代理人  乙○○兼送達.
                丙○○
右當事人間因勞保事件，原告不服行政院勞工委員會中華民國九十一年五月二十九日
勞訴字第○○○四六九○號訴願決定，提起行政訴訟，本院判決如左：
    主  文
原告之訴駁回。
訴訟費用由原告負擔。
    事  實
一、事實概要：
    台北市派報業職業工會前被保險人許沂仁（即原告之父），因胰臟腺癌於民國九
    十年八月六日檢據申請殘廢給付，案經被告審查，認許沂仁所患疾病治療期間甚
    短，症狀應尚未固定，與勞工保險條例第五十三條規定未合，乃否准所請殘廢給
    付。許沂仁嗣於九十年八月二十九日死亡，其受益人即原告不服，向勞工保險監
    理委員會申請審議，經該會審議駁回，原告不服，提起訴願，亦遭決定駁回，遂
    向本院提起行政訴訟。
二、兩造聲明：
  (一)原告聲明：
    1.訴願決定及原處分均撤銷。
    2.被告應依勞工保險條例殘廢給付標準表規定核付第四十七項第七等級四四○日
      之殘廢補助費，共計新台幣（下同）二十八萬一千六百元。
  (二)被告聲明：
    1.駁回原告之訴。
    2.訴訟費用由原告負擔。
三、兩造之爭點：原告之父是否符合勞工保險條例第五十三條規定，而得請領殘廢給
    付？
  (一)原告主張之理由：
    1.請領殘廢給付之要件為何，攸關被保險人權利，自應以法律定之，查勞工保險
      條例第五十三條規定，被保險人因普通傷害或罹患普通疾病，經治療終止或領
      取傷病給付期滿或經治療一年以上尚未痊癒，如身體遺存障害，適合殘廢給付
      標準表規定之項目，並經保險人自設或特約醫院診斷為永久殘廢者，得按平均
      月投保薪資，依同表規定之殘廢等級給付標準，一次請領殘廢補助費；惟上開
      要件中並未規定需經症狀固定始得申請殘廢給付，被告卻以症狀固定來限制及
      剝奪被保險人請領殘廢給付之權利，違法侵害人民之權利，增加法律原無之限
      制，參照司法院釋字二七四號解釋，不僅牴觸母法及違反授權明確性原則，參
      照司法院釋字三一三、三四六、三六七、三九四、四Ｏ二、四二六、四三二號
      解釋，更違法律保留原則。
    2.再者由勞工保險條例第五十五條第八款及第九款亦不難看出症狀固定與否並非
      申請殘廢給付之絕對要件，若非如此，當無所謂被保險人之身體原已局部殘廢
      ，再因傷害或疾病致身體之同一或不同部位殘廢程度加重者（顯見被保險人有
      可能症狀未固定致殘廢程度加重）及應否扣除原領殘廢給付等問題。由上觀之
      ，殘廢程度加重者之所謂加重，不即證明是症狀尚未固定而症狀更壞一點之情
      形，足見被告以症狀固定來限制及剝奪被保險人請領殘廢給付之權利，顯已牴
      觸勞工保險條例第五十三條第一項及同條例第五十五條第八、九款之規定，其
      違憲、違法極為顯著。
    3.依勞工保險條例施行細則第七十七條規定：「本條例第五十三條第一項及第五
      十四條第一項所稱治療終止，指被保險人罹患之傷病，經治療後，症狀固定，
      再行治療仍不能期待其治療效果之狀態」。惟上開治療終止之規定，其意義當
      係指被保險人罹患之傷病經治療後，症狀固定，再行治療仍不能期待其治療效
      果之狀態，是以所謂治療終止當指醫療上實質之治療效果，而非以形式上有無
      追蹤診療為判斷，更非治療終止即不得繼續治療或再行治療即非治療終止，有
      行政院勞委會台八九勞訴字第ＯＯ二七九ＯＯ號訴願決定及本院八十九年度勞
      訴字第ＯＯ九三九號判決可資參照。查勞工保險條例中並無規定認殘前應具備
      至少多久的治療時間才能算治療終止，被告以治療時間甚短，依醫理見解障害
      症狀尚未固定為由拒絕保險給付，只重形式上治療時間之多寡，未慮及實質上
      之醫療效果，且未經查證，否准之理由於法不合。
    4.被保險人殘廢與否及何時治療終止係以全民健康保險特約醫療機構之診斷為據
      ，可參照內政部八十九年四月六日台（八九）內訴字第八九Ｏ三二三一號訴願
      決定，另查勞工保險條例第五十三條規定：「被保險人因普通傷害或罹患普通
      疾病，經治療終止後，．．．並經保險人自設或特約醫院診斷為永久殘廢者．
      ．．，一次請領殘廢補助費．．．。」同條例施行細則第七十八條規定：「．
      ．．請領殘廢給付者，以全民健康保險特約醫院或診所診斷永久殘廢或永不能
      復原之當日為本條例第三十條所定得請領之日。」足見被保險人請領殘廢給付
      時殘廢與否及何時治療終止，當由全民健康保險特約醫療機構來審定，而非由
      被告來認定，法律既授權由全民健康保險特約醫療機構來審定，被告不能妄自
      臆測，意圖規避保險給付，原告之父許沂仁罹患胰臟腺癌，九十年六月五日於
      國泰醫院進行胰臟切片、膽囊十二指腸造口術、胃空腸吻合術，經治療二個月
      後，其胰臟及腸、胃已固定在某種殘廢狀態下，再行治療已無法期待其治療效
      果（治療終止），並經保險人自設之特約醫療機構於九十年七月三十一日診斷
      為治療終止及永久殘廢，被告應該相信醫師的專業，以其判斷為依據，依法核
      付原告之父所請殘廢給付。
  (二)被告主張之理由：
    1.按「被保險人因普通傷害或罹患普通疾病，經治療終止後，如身體遺存障害，
      適合殘廢給付標準表規定之項目，並經保險人自設或特約醫院診斷為永久殘廢
      者，得按其平均月投保薪資，依同表規定之殘廢等級及給付標準，一次請領殘
      廢補助費．．．。被保險人領取普通傷病給付期滿，或其所患普通傷病經治療
      一年以上尚未痊癒，如身體遺存障害，適合殘廢給付標準表規定之項目，並經
      保險人自設或特約醫院診斷為永不能復原者，得比照前項規定辦理。」「殘廢
      給付依左列規定，審核辦理之．．．八、被保險人身體原已局部殘廢，再因傷
      害或疾病致身體之同一部位殘廢程度加重者，一律依照殘廢給付標準表規定，
      按其加重後殘廢給付。但原已局部殘廢部分，依殘廢給付標準表規定所核定之
      給付日數，應予扣除。九、被保險人身體原已局部殘廢再因傷害或疾病致身體
      之同一部位殘廢程度加重，同時其不同部位又成殘廢者，一律依殘廢給付標準
      表，按第一款至第六款規定所核定之殘廢給付日數，發給殘廢給付。但原已局
      部殘廢部分，依殘廢給付標準表規定所核定之給付日數，應予扣除。．．．」
      勞工保險條例第五十三條及第五十五條第一項第八款、第九款定有明文。又「
      本條例第五十三條第一項及第五十四條第一項所稱治療終止，指被保險人罹患
      之傷病，經治療後，症狀固定，再行治療仍不能期待其治療效果之狀態。」「
      被保險人身體殘廢不能工作，依勞工保險殘廢給付標準表申請殘廢給付後死亡
      ，其受益人得擇領死亡給付或殘廢給付。」復為勞工保險條例施行細則第七十
      七條及第八十一條所明定。另依勞工保險殘廢給付標準表胸腹部臟器障害系列
      第四十七障害項目規定「胸腹部臟器機能遺存顯著障害，終身只能從事輕便工
      作者。」為第七等級殘廢，給付標準四四０日。
    2.依法律授權之法規命令，固應符合授權明確性原則並不得逾越母法之規定，惟
      查勞工保險條例施行細則第七十七條之規定，僅在解釋本條例第五十三條第一
      項及第五十四條第一項所稱治療終止之意涵，並未增加殘廢給付之請領條件，
      是其並無逾越或牴觸母法，自亦無違反法律保留原則。次查，勞工保險條例第
      五十三條規定，殘廢給付之請領具有不同之態樣，如其殘廢狀態屬第一項之情
      形，則應以其傷害或疾病，是否已經治療終止，並以其身體遺存障害之程度為
      判別依據，而治療終止之意涵，自應依上開施行細則第七十七條規定判斷之；
      如為第二項之情形，則須符合領取傷病給付期滿或經治療一年以上尚未痊癒及
      身體遺存障害之程度以為判斷。另依一般專業醫師之醫理見解為，如截肢或摘
      除脾臟手術後殘廢即發生，殘廢狀況及等級可立即判定，而病殘如各種癌症、
      肝硬化等症狀隨著時間會有變化，治療一年瞭解病況再判定殘等相當合理。據
      國泰綜合醫院開具之勞工保險殘廢診斷書載略：許沂仁罹患胰臟腺癌於九十年
      五月二十八日至該院初診，於同日至六月二十五日住院診療，並於六月五日行
      剖腹術併胰臟切片、膽囊十二指腸造口術、胃空腸吻合術後，胰臟機能障礙，
      腸胃不適，宜多休養，只能從事一般日常生活及輕便工作，九十年七月三十一
      日審定成殘，是其治療期間僅二個月餘，並旋於同年八月二十九日因同一疾病
      死亡，顯見其病情仍不穩定，是其症狀尚未固定，不得認定其已治療終止。又
      有關上開條例第五十五條第八款及第九款規定，被保險人因再次傷病致原有殘
      廢程度加重之情形，其原有之殘廢認定仍應符合第五十三條之規定，即其仍須
      具備治療終止、領取傷病給付期滿或經治療一年以上尚未痊癒及身體遺存障害
      之要件。另殘廢給付案件之審定成殘日期，固多以被保險人檢具之殘廢診斷書
      上記載之日期為據，惟依勞工保險條例第二十八條、第五十六條及同條例施行
      細則第六十一條規定保險人為審核保險給付，得調查有關之文件、得另行指定
      醫院或醫師複檢，並得通知出具診斷書之醫院診所檢送必要之有關診療病歷，
      故其最終審查核定權仍係由被告認定。是原告上述之主張，顯屬誤解法令，不
      足採納。從而，被告核定其所請殘廢給付不予給付，依法並無不合。
    3.又按勞工保險之殘廢給付、老年給付及死亡給付其給付性質，係為被保險人喪
      失勞動力，或退出勞動市場致未能再獲取薪資之補助，其間具有高度之替代性
      ，此由勞工保險條例第二十一條、第二十一條之一、第五十七條、第五十八條
      第二項及同條例施行細則第八十一條規定與勞工保險主管機關行政院勞工委員
      會之諸多相關解釋，可據以為憑，許沂仁於九十年八月二十九日死亡，被告於
      同年十月二十九日發給三十五個月，計六十七萬二千元之死亡給付在案，併此
      說明。
    理  由
一、台北市派報業職業工會前被保險人許沂仁（即原告之父），因胰臟腺癌於九十年
    八月六日檢據申請殘廢給付，案經被告審查，認許沂仁所患疾病治療期間甚短，
    症狀應尚未固定，與勞工保險條例第五十三條規定未合，乃否准所請殘廢給付。
    許沂仁嗣於九十年八月二十九日死亡，其受益人即原告不服，向勞工保險監理委
    員會申請審議，經該會審議駁回，原告不服，提起訴願，亦遭決定駁回之事實，
    有被告九十年八月二十一日九十保給字第六○四六五六六號函、勞工保險監理委
    員會九十年十二月二十六日九十保監審字第三三九五號審定書及行政院勞工委員
    會九十一年五月二十九日勞訴字第○○○四六九○號訴願決定書在卷可憑，堪信
    為真實。本件之爭點應為原告之父是否符合勞工保險條例第五十三條規定，而得
    請領殘廢給付？
二、按「保險人為審核保險給付或勞工保險監理委員會為審議保險爭議事項，必要時
    得向投保單位、特約醫療院、所或其他有關機關調查被保險人與保險有關文件。
    」「被保險人因普通傷害或罹患普通疾病，經治療終止後，如身體遺存障害，適
    合殘廢給付標準表規定之項目，並經保險人自設或特約醫院診斷為永久殘廢者，
    得按其平均月投保薪資，依同表規定之殘廢等級及給付標準，一次請領殘廢補助
    費．．．。被保險人領取普通傷病給付期滿，或其所患普通傷病經治療一年以上
    尚未痊癒，如身體遺存障害，適合殘廢給付標準表規定之項目，並經保險人自設
    或特約醫院診斷為永不能復原者，得比照前項規定辦理。」「被保險人死亡時，
    按其平均月投保薪資，給與喪葬津貼五個月。遺有配偶、子女及父母、祖父母或
    專受其扶養之孫子女及兄弟、姊妹者，並給與遺屬津貼，……」勞工保險條例第
    二十八條、第五十三條及第六十三條分別定有明文。又「依本條例第五十三條或
    第五十四條請領殘廢給付者，應備左列書件：一、殘廢給付申請書。二、給付收
    據。三、殘廢診斷書。四、經Ｘ光檢查者，附Ｘ光照片。前項殘廢診斷書由應診
    之全民健康保險特約醫院或診所出具。本條例施行區域外致殘者，得由應診之醫
    院或診所出具。保險人審核殘廢給付，除得依本條例第五十六條之規定指定全民
    健康保險特約醫院或診所或醫師複檢外，並得通知出具殘廢診斷書之醫院或診所
    檢送必要之檢查紀錄或有關診療病歷。」「本條例第五十三條第一項及第五十四
    條第一項所稱治療終止，指被保險人罹患之傷病，經治療後，症狀固定，再行治
    療仍不能期待其治療效果之狀態。」「被保險人身體殘廢不能工作，依勞工保險
    殘廢給付標準表申請殘廢給付後死亡，其受益人得擇領死亡給付或殘廢給付。」
    復為勞工保險條例施行細則第七十六條、第七十七條及第八十一條所明定。
三、本件被保險人許沂仁因胰臟腺癌以手術後致殘，於九十年八月六日向被告申請殘
    廢給付。依其所檢送國泰綜合醫院未具日期之勞工保險殘廢診斷書載略：許沂仁
    罹患胰臟腺癌於九十年五月二十八日至該院初診，於同日至六月二十五日住院診
    療，並於六月五日行剖腹術併胰臟切片、膽囊十二指腸造口術、胃空腸吻合術後
    ，胰臟機能障礙，腸胃不適，宜多休養，只能從事一般日常生活及輕便工作，九
    十年七月三十一日審定成殘，此有該診斷書影本附原處分卷可稽。惟許仁沂於九
    十年七月三十一日審定成殘後於九十年八月二十九日胰臟癌死亡，其間並因病危
    自動出院而病故自宅，有死亡證明書在卷可憑。查許沂仁因罹患胰臟腺癌自九十
    年五月二十八日至國泰綜合醫院初診至同年七月三十一日審定成殘，治療僅二個
    多月，且再經月餘即因胰臟癌死亡，其間並因住院治療中病危自動出院，顯見其
    上開審定成殘後仍繼續治療，療程尚在持續中，其症狀尚未固定，與勞工保險條
    例第五十三條第一項及第五十四條第一項所稱治療終止，指被保險人罹患之傷病
    ，經治療後，症狀固定，再行治療仍不能期待其治療效果之狀態規定，並不相符
    。原告雖主張被保險人請領殘廢給付時殘廢與否及何時治療終止，當由全民健康
    保險特約醫療機構來審定，而非由被告來認定，法律既授權由全民健康保險特約
    醫療機構來審定，被告不能妄自臆測，意圖規避保險給付云云。但查，勞工保險
    條例第二十八條、第五十六條及同條例施行細則第六十一條規定保險人為審核保
    險給付，得調查有關之文件、得另行指定醫院或醫師複檢，並得通知出具診斷書
    之醫院診所檢送必要之有關診療病歷。因此關於被保險人是否審定成殘最終審查
    核定權仍係由被告認定。尚不能以全民健康保險特約醫療機構審定成殘，被告即
    應受其拘束，原告此部分主張，尚非可採。
四、再按勞工保險條例施行細則第七十七條規定「本條例第五十三條第一項及第五十
    四條第一項所稱治療終止，指被保險人罹患之傷病，經治療後，症狀固定，再行
    治療仍不能期待其治療效果之狀態。」係主管機關依勞工保險條例第七十七條授
    權訂定之法規命令，其就該條例第五十三條第一項及第五十四條第一項所稱治療
    終止之意涵進一步加以解釋說明俾便適用，經核係主管機關基於勞工保險條例第
    七十七條授權就技術性、細節性事項加以規範訂定，其認被保險人罹患之傷病，
    經治療後，症狀固定，再行治療仍不能期待其治療效果之狀態始符治療終止之規
    定，該解釋與原法律文義並無不合或違反之處，並非以該解釋增加法律所無之限
    制，自可適用，原告主張被告以症狀固定來限制及剝奪被保險人請領殘廢給付之
    權利，違法侵害人民之權利，增加法律原無之限制，牴觸母法及違反授權明確性
    原則、法律保留原則等等，非屬可採。又許沂仁於九十年八月二十九日死亡，被
    告於同年十月二十九日發給三十五個月，計六十七萬二千元之死亡給付在案，該
    部分之給付與本件殘廢給付，尚屬無涉，併此說明。
五、從而被告以本件殘廢給付申請與勞工保險條例第五十三條規定未合，否准所請殘
    廢給付，於法並無不合。審議審定、訴願決定遞予維持，亦屬妥適，原告主張前
    詞，請求撤銷訴願決定及原處分，並命被告應依勞工保險條例殘廢給付標準表規
    定核付第四十七項第七等級四四○日之殘廢補助費，共計二十八萬一千六百元給
    原告，為無理由，應予駁回。
據上論結，本件原告之訴為無理由，爰依行政訴訟法第九十八條第三項前段，判決如
主文。
中      華      民      國    九十二    年      九      月     十八     日
                        臺 北 高 等 行 政 法 院   第 三 庭
                                           審 判 長 法  官  姜素娥
                                                    法  官  林文舟
                                                    法  官  陳國成
右為正本係照原本作成。
如不服本判決，應於送達後二十日內，向本院提出上訴狀並表明上訴理由，如於本判
決宣示後送達前提起上訴者，應於判決送達後二十日內補提上訴理由書（須按他造人
數附繕本）。
中      華      民      國    九十二    年      九      月     十九     日
                                                    書記官  王英傑


司法院資訊處製作；財團法人民間司法改革基金會備份。
